臺灣高等法院刑事判決
111年度上訴字第3178號
上  訴  人  臺灣臺北地方檢察署檢察官
被      告  林心晨


上列上訴人因被告違反洗錢防制法等案件，不服臺灣臺北地方法
院111年度審訴字第981號，中華民國111年7月8日第一審判決（
起訴案號：臺灣臺北地方檢察署111年度偵字第4510號），提起
上訴，及移送併辦（臺灣臺北地方檢察署111年度偵字第28405號
），本院判決如下：
    主  文
原判決撤銷。
林心晨幫助犯洗錢防制法第十四條第一項之洗錢罪，處有期徒刑
參月，併科罰金新臺幣貳萬元，罰金如易服勞役，以新臺幣壹仟
元折算壹日。緩刑貳年。
    犯罪事實
一、林心晨依一般社會生活之通常經驗可知悉金融機構帳戶為個
    人信用、財產之重要表徵，具有一身專屬性質，申設金融機
    構帳戶亦無特殊條件限制，任何人得同時在不同金融機構申
    設多數帳戶供己使用，一般人無故取得他人金融帳戶使用之
    行徑常與財產犯罪密切相關，而可預見不自行申辦帳戶使用
    反而四處蒐集他人帳戶資料者，通常係為遂行不法所有意圖
    詐騙他人，供取得及掩飾詐得金錢所用，若提供帳戶資料予
    該人使用，即可能幫助犯罪份子作為不法收取款項之用，並
    供該人將犯罪所得款項匯入，而藉此掩飾犯罪所得之真正去
    向，但仍基於容任該結果發生亦不違背其本意之幫助詐欺取
    財與幫助掩飾詐欺所得本質及實際去向之洗錢之不確定故意
    ，於民國110年12月8日前之110年12月間某日時許，依真實
    姓名年籍不詳、通訊軟體LINE暱稱「華」之成年成員指示，
    告知其在華南商業銀行申設之帳號000000000000號帳戶（下
    稱華南銀行帳戶）之網路銀行帳號、密碼而將其華南銀行帳
    戶之網路銀行帳戶資料提供予「華」之詐欺集團成員收受，
    嗣該成員所屬之詐欺集團成員即分別意圖為自己不法所有而
    為下列犯行：㈠自110年8月份起，使用通訊軟體whatsapp暱
    稱「吳翰」，向郭芳碩佯稱；其在加拿大從事股票分析性質
    業務，黃金外匯可以賺更多、更快速，可以帶領其註冊平台
    帳戶投資等語，致郭芳碩陷於錯誤，於110年12月8日下午1
    時28分許，以其中國信託商業銀行帳號000000000000號帳戶
    分別轉帳新臺幣（下同）10萬元、10萬元至「吳翰」所提供
    之上開林心晨華南銀行帳戶；㈡使用臉書社團暱稱「黃濤」
    、通訊軟體LINE暱稱「風」向梁德晧佯稱欲向其購買網路遊
    戲天堂之遊戲帳號，已經匯款，但因其帳號打錯遭凍結款項
    ，需依指示匯款方可取回云云，使梁德晧因此陷於錯誤，而
    於110年12月9日14時44分許將5萬元之款項匯入林心晨所提
    供之上開華南銀行帳戶。其後，該詐欺集團不詳成員旋即以
    林心晨所提供之上開網路銀行帳戶帳號、密碼將上開郭芳碩
    、梁德晧轉入之款項再行轉出而提領，致郭芳碩、梁德晧與
    受理報案及偵辦之檢警，均因此無從追查係何人實際控管該
    等帳戶及取得郭芳碩、梁德晧轉入款項，而以此方式掩飾上
    開詐欺犯罪所得款項之本質及實際去向。
二、案經梁德晧訴由高雄市政府警察局左營分局報告臺灣臺北地
    方檢察署檢察官呈請臺灣高等檢察署檢察長令轉臺灣士林地
    方檢察署檢察官偵查起訴，及郭芳碩訴由桃園市政府警察局
    龍潭分局報告臺灣臺北地方檢察署檢察官偵查後移送併辦。
    理  由
壹、證據能力：
    按被告以外之人於審判外之言詞或書面陳述，除法律有規定
    者外，不得作為證據；又被告以外之人於審判外之陳述，雖
    不符合刑事訴訟法第159條之1至第159條之4之規定，但經當
    事人於審判程序同意作為證據，法院審酌該言詞陳述或書面
    陳述作成時之情況，認為適當者，亦得為證據。當事人、代
    理人或辯護人於法院調查證據時，知有第159條第1項不得為
    證據之情形，而未於言詞辯論終結前聲明異議者，視為有前
    項之同意，刑事訴訟法第159條第1項及第159條之5分別定有
    明文。查本案言詞辯論終結前，檢察官、被告林心晨均未就
    本判決所引用之各該被告以外之人於審判外之陳述及所調查
    之證據主張有刑事訴訟法第159條第1項不得為證據之情形（
    見本院卷第44至46、62至63、110至112頁），本院審酌該證
    據作成時並無違法及證明力明顯過低之瑕疵等情況，認為適
    當，應有證據能力。至於所引其餘非屬供述證據部分，既不
    適用傳聞法則，亦非公務員違背法定程序所取得，依刑事訴
    訟法第158條之4反面解釋，同具證據能力。
貳、得心證之理由：
一、訊據被告對於上開犯罪事實均坦承不諱（見原審卷第36至37
    、42頁、本院卷第44、64、112至113頁），並據證人即告訴
    人梁德晧、證人即告訴人郭芳碩分別證述遭詐騙之過程在卷
    （見偵4510卷第85至87頁、偵28405卷第43至45、47頁），
    且有被告華南銀行帳戶存摺內頁影本、華南銀行110年12月3
    0日營清字第1100042642號函所附被告帳戶申登人資料、交
    易明細、臺北市政府警察局文山第二分局興隆派出所受（處
    ）理案件證明單、受理各類案件記錄表、受理詐騙帳戶通報
    警示簡便格式表、內政部警政署反詐騙諮詢專線記錄表、梁
    德晧提供之電子轉出結果、LINE對話截圖、高雄市政府警察
    局左營分局文自派出所受（處）理案件證明單、郭芳碩提供
    之中國信託商業銀行帳戶交易明細表等在卷可稽（見偵4510
    卷第29至35、37至42、51至53、55至56、59、61、63至67頁
    、偵28405卷第59至60、79、111、125至127、117至123頁）
    ，均可佐被告前開出於任意性之自白與事實相符，得採為認
    定事實之證據。惟被告所提供之帳戶資料為其華南銀行帳戶
    網路銀行帳戶之帳號、密碼，檢察官起訴書記載為其帳戶之
    存摺、提款卡即屬有誤，爰予更正之。
二、且：
　㈠行為人對於構成犯罪之事實，預見其發生而其發生並不違背
    其本意者，以故意論，刑法第13條第2項定有明文；又金融
    帳戶為個人之理財工具，一般民眾皆可自由申請開設金融帳
    戶，並無任何特殊之限制，亦得同時在不同金融機構申請多
    數存款帳戶使用。且衡諸一般常情，金融帳戶之存摺、提款
    卡事關個人財產權益之保障，其專有性甚高，除非本人或與
    本人親密關係者，難認有何理由可自由流通使用該帳戶，一
    般人均有妥為保管及防止他人任意使用之認識，縱特殊情況
    偶需交付他人使用，亦必深入瞭解用途及合理性，始予提供
    ，且該等專有物品如落入不明人士手中，而未加以闡明正常
    用途，極易被利用為與財產有關之犯罪工具，此為吾人依一
    般生活認知所易於體察之常識；而有犯罪意圖者，非有正當
    理由，竟徵求他人提供帳戶，客觀上可預見其目的，係供為
    某筆資金之存入，後再行領出之用，且該筆資金之存入及提
    領過程係有意隱瞞其流程及行為人身分曝光之用意，一般人
    本於一般認知能力均易於瞭解。況利用他人帳戶從事詐欺犯
    行，早為傳播媒體廣為報導，政府機關及各金融機構亦不斷
    呼籲民眾應謹慎控管己有帳戶，切勿出賣或交付個人帳戶，
    以免淪為詐騙者充作詐騙他人財物及洗錢之幫助工具。依一
    般人之社會生活經驗，苟不以自己名義申請開戶，卻向不特
    定人蒐集帳戶供己使用，其目的極可能欲利用該帳戶供作非
    法詐財，並作為金錢去向之斷點，使治安機關無法繼續追查
    金流，已屬一般智識經驗之人所能知悉或預見。被告自陳高
    中畢業，從事行政助理工作等語（見本院卷第65頁），受有
    相當程度之教育，復有相當社會經歷，非全無社會見識之人
    ，自得預見帳戶資料交付他人，將可能遭用於詐欺犯罪及洗
    錢行為甚明。被告復供稱在臉書社團看到行政工作之機會，
    而依LINE暱稱「華」之指示下載虛擬貨幣平台，「華」告知
    只要綁定銀行帳戶，提供密碼，就可以領取每天大概1,500
    元至2,000元不等之分紅等語（見偵4510卷第16頁），此等
    無須任何勞力付出只需提供帳戶資料即可獲得分紅、報酬之
    情，顯與一般常情有違，顯見被告係為取得報酬、代價而將
    其網路銀行帳戶資料交予真實姓名年籍不詳之人，足見被告
    對於縱該帳戶淪為詐欺取財及洗錢之用，予以容任，其有幫
    助詐欺集團之人利用上開帳戶詐欺取財及洗錢之不確定故意
    及行為自明。
　㈡次按洗錢防制法所稱洗錢，指下列行為：一、意圖掩飾或隱
    匿特定犯罪所得來源，或使他人逃避刑事追訴，而移轉或變
    更特定犯罪所得。二、掩飾或隱匿特定犯罪所得之本質、來
    源、去向、所在、所有權、處分權或其他權益者。三、收受
    、持有或使用他人之特定犯罪所得，洗錢防制法第2條定有
    明文。故行為人如有上揭各款所列洗錢行為者，即成立同法
    第14條第1項之洗錢罪。從而，倘詐欺集團向被害人施用詐
    術後，為隱匿其詐欺所得財物之去向，而令被害人將其款項
    轉入該集團所持有、使用之人頭帳戶，並由該集團所屬之車
    手前往提領詐欺所得款項得逞，如能證明該帳戶內之資金係
    本案詐欺之特定犯罪所得，即已該當於洗錢防制法第14條第
    1項之洗錢罪。而一般金融帳戶結合提款卡、網路銀行及密
    碼可作為匯入、轉出、提領款項等用途，此乃眾所周知之事
    ，被告亦自承知道可以透過網路銀行轉帳給他人乙節（見本
    院卷第65頁），則被告將其華南銀行帳戶之網路銀行帳戶帳
    號及密碼提供予他人，主觀上自已認識到上開帳戶可能作為
    對方收受、提領、轉出款項使用甚明，而匯入該帳戶內之資
    金如經持有帳戶帳號、密碼者轉出後加以提領，已無從查得
    ，形成金流斷點，將會產生遮斷金流以逃避國家追訴、處罰
    之效果，被告對此自亦有所預見。
　㈢綜上所述，本件事證明確，被告犯行堪予認定，應依法論科
    。
參、論罪及撤銷改判之說明
一、論罪：
  ㈠幫助犯之成立，主觀上行為人須有幫助故意，客觀上須有幫
    助行為，亦即需對於犯罪與正犯有共同之認識，而以幫助之
    意思，對於正犯資以助力，而未參與實施犯罪之行為者而言
    。是以，被告將所申辦前開帳戶之網路銀行帳號及密碼提供
    真實姓名年籍不詳之「華」及其所屬詐欺集團成員，供其等
    詐騙被害人財物、提領以掩飾犯罪所得本質與去向，顯係基
    於幫助他人詐取財物及洗錢之犯意，且所為提供網路銀行帳
    戶帳號及密碼予他人之行為，亦屬刑法詐欺罪構成要件以外
    之行為，被告既以幫助他人犯罪之意思而參與犯罪構成要件
    以外之行為，自應成立刑法第339條第1項詐欺取財罪、洗錢
    防制法第14條第1項洗錢罪之幫助犯。是核被告所為，係犯
    刑法第339條第1項、刑法第30條第1項之幫助詐欺取財罪、
    洗錢防制法第14條第1項、刑法第30條第1項之幫助洗錢罪。
    本件之詐騙方式，尚無積極證據證明詐欺成員達3人以上，
    且依郭芳碩、梁德晧指訴之情節，亦尚非冒用政府機關或公
    務員之名義實行詐術，或以廣播電視、電子通訊、網際網路
    或其他媒體等傳播工具而對公眾散布所犯，是本件尚難認有
    刑法第339條之4第1項各款之幫助加重詐欺取財罪名，併此
    說明。
  ㈡被告以一提供網路銀行帳戶帳號及密碼予詐騙集團成員使用
    ，幫助他人先後詐騙郭芳碩、梁德晧2人，係以一幫助行為
    侵害2個財產法益，為同種想像競合犯；又以一行為觸犯幫
    助詐欺取財罪與幫助洗錢罪，應依刑法第55條前段規定從重
    論以幫助一般洗錢罪。　　
　㈢被告係對正犯資以助力而實施犯罪構成要件以外之行為，為
    幫助犯，應依刑法第30條第2項之規定，按正犯之刑減輕之
    。
　㈣被告就本件被訴幫助洗錢部分，於原審及本院審理時均自白
    犯罪（見原審卷第36至37、42頁、本院卷第44、64、112至1
    13頁），應依洗錢防制法第16條第2項規定減輕其刑，並遞
    減輕之。
　㈤檢察官移送併辦關於郭芳碩遭詐騙而匯入被告華南銀行帳戶
    ，嗣並經詐欺集團利用被告交付之華南銀行帳戶網路銀行帳
    號、密碼將之轉出提領部分，與上開起訴後經本院認定有罪
    部分為想像競合犯之裁判上一罪關係，為起訴效力所及，本
    院自得併予審究。　　
二、撤銷改判之說明：　
　㈠原審就被告所犯幫助詐欺取財犯行，予以論罪科刑，固非無
    見。惟：
　⒈被告提供其華南銀行網路銀行帳戶資料供詐欺集團成員用以
    進行詐騙，於供存、匯入詐欺所得款項後，進而將之轉出提
    領取得其內款項，產生掩飾詐欺犯罪所得去向之效果，應該
    當於掩飾特定犯罪所得去向之行為要件，另犯幫助洗錢罪，
    經本院析述如前，原審就犯罪事實之認定已有違誤；且法院
    裁定改行簡式審判程序後，認有「不得」或「不宜」者，應
    撤銷原裁定，依通常程序審判之，刑事訴訟法第273條之1第
    2項亦有明文。該條所稱「不得」進行簡式審判程序者，包
    括被告所犯非法定罪名之案件，或被告未就被訴事實為有罪
    之陳述等不符法定要件之情形，法院並無裁量之權。另所謂
    「不宜」為簡式審判程序者，依照立法理由所載及法院辦理
    刑事訴訟應行注意事項第139點之規定，除指被告雖就被訴
    事實為有罪之陳述，但其自白是否真實，仍有可疑者外；尚
    有如一案中數共同被告，僅其中一部分被告自白犯罪；或被
    告對於裁判上一罪或數罪併罰之案件，僅就部分案情自白犯
    罪等情形，因該等情形有證據共通的關係，若割裂適用而異
    其審理程序，對於訴訟經濟之實現，要無助益，此時自亦以
    適用通常程序為宜，惟此仍應由法院視案情所需裁量判斷。
    據此，應為無罪（含一部事實不另為無罪諭知之情形）之判
    決，因涉及犯罪事實存否，自係不宜為簡式審判（最高法院
    111年度台上字第1289號判決意旨復亦同此）。原審認被告
    犯行並不成立幫助洗錢罪，已有違誤，又就此部分違誤之認
    定於程序上未撤銷改行簡式審判程序之裁定，改依通常程序
    審理，逕行就此部分不另為無罪之諭知，亦有不當。
　⒉被告提供其華南銀行帳戶之網路銀行帳號、密碼，而有幫助
    詐欺集團詐騙郭芳碩之財物及洗錢犯行，原審未及審酌此部
    分移送併辦部分之犯罪事實，容有未恰。　
  ㈡檢察官上訴意旨以詐欺集團以網路銀行轉帳方式匯出至其他
    帳戶並於最終帳戶提領，業已產生遮斷資金流動軌跡以逃避
    國家追訴、處罰之效果，且被告於提供帳戶資料之際應有幫
    助洗錢之不確定故意，應併論以刑法第30條第1項、洗錢防
    制法第14條第1項之幫助洗錢罪，原審論未審酌及此等語，
    指摘原判決不當，為有理由，且原判決另有上開可議之處，
    自應由本院將原判決撤銷改判。
三、爰審酌被告前未曾因其他犯罪經判決執行，有本院被告前案
    紀錄表在卷可參，素行尚可，其所為助長詐欺集團之猖獗，
    製造金流之斷點，使詐欺犯罪人得以隱匿其真實身分，減少
    遭查獲之風險而愈加肆無忌憚，增加被害人尋求救濟之困難
    ，並使犯罪之追查趨於複雜，對於社會正常交易安全及治安
    均有相當之危害，郭芳碩、梁德晧分別遭詐騙而損失之金額
    為20萬元、5萬元，然被告於原審及本院審理時分別與其等
    達成和解，並履行完畢，有調解筆錄在卷可查（見原審卷第
    49至50頁、本院卷第101至103頁），被告於原審及本院審理
    中均就所犯坦承不諱，態度尚可，兼衡被告自陳高中畢業、
    從事行政助理工作、月薪2萬8,000元、未婚、與父母、哥哥
    、弟弟同住，不需扶養親屬（見本院卷第65頁）等一切情狀
    ，量處如主文第2項所示之刑，並就罰金部分諭知易服勞役
    之折算標準。
四、被告前未曾因故意犯罪受有期徒刑以上刑之宣告，且於原審
    及本院審理時均已自白犯罪，並與告訴人達成和解、履行完
    畢，均如上所述，應認其尚有悔意，其積極彌補告訴人因此
    所受損失，梁德晧亦表示願意給予被告緩刑之機會（見原審
    卷第43頁，郭芳碩於本院審理中未到庭而未表示意見），認
    被告經此刑之宣告後當知警惕，信無再犯之虞，所受刑之宣
    告以暫不執行為適當，爰依刑法第74條第1項第1款之規定，
    予以宣告緩刑2年，以啟自新。
五、不予沒收之說明：
　㈠被告原雖經「華」告知每日可有1,500元至2,000元之分紅，
    惟其供承並未實際獲得分紅等語（見偵卷第16頁），是依本
    案現存證據資料，尚無積極證據證明被告因本案而獲有任何
    報酬，或有分受上開詐欺所得之款項，自亦無從就此部分予
    以宣告沒收。　
　㈡按洗錢行為之標的是否限於行為人者始得宣告沒收，法無明
    文，是倘法條並未規定「不問屬於犯罪行為人與否均沒收」
    時，自仍以屬於被告所有者為限，始應予沒收。查被告於本
    案僅係提供網路銀行帳戶帳號及密碼，而郭芳碩、梁德晧匯
    入之款項則經不詳成員轉出以提領，是現有證據尚不能證明
    被告對於此部分洗錢之標的物具有所有權及事實上處分權限
    ，自亦無從依洗錢防制法第18條第1項規定宣告沒收，附此
    說明。　
據上論斷，應依刑事訴訟法第369條第1項前段、第364條、第299
條第1項前段，判決如主文。
本案經臺灣臺北地方檢察署檢察官黃振城提起公訴，同署檢察官
謝雨青提起上訴，同署檢察官馬中人移送併辦，臺灣高等檢察署
檢察官蔡顯鑫到庭執行職務。
中　　華　　民　　國　　111 　年　　11　　月　　15　　日
                  刑事第二庭    審判長法　官  遲中慧
                                      法　官  顧正德　
                                      法　官  黎惠萍
以上正本證明與原本無異。
如不服本判決，應於收受送達後20日內向本院提出上訴書狀，其
未敘述上訴之理由者並得於提起上訴後20日內向本院補提理由書
（均須按他造當事人之人數附繕本）「切勿逕送上級法院」。
                                      書記官  楊筑鈞
中　　華　　民　　國　　111 　年　　11　　月　　15　　日
附錄：本案論罪科刑法條全文　　　　　　　　　　　　　
中華民國刑法第339條第1項
意圖為自己或第三人不法之所有，以詐術使人將本人或第三人之
物交付者，處五年以下有期徒刑、拘役或科或併科五十萬元以下
罰金。
洗錢防制法第14條第1項
有第二條各款所列洗錢行為者，處七年以下有期徒刑，併科新臺
幣五百萬元以下罰金。